【裁判字號】    98,上訴,1315
【裁判日期】    980723
【裁判案由】    違反藥事法等
【裁判全文】
臺灣高等法院臺中分院刑事判決        98年度上訴字第1315號
上  訴  人  臺灣彰化地方法院檢察署檢察官
被      告  乙○○
                    民
                    （另案於臺灣彰化監獄執行中）
上列上訴人因被告犯賭博案件，不服臺灣彰化地方法院98年度訴
字第412號中華民國98年4月29日第一審判決（起訴案號：臺灣彰
化地方法院檢察署97年度偵字第9339號、98年度偵字第1310號）
，提起上訴，本院判決如下：
    主  文
原判決關於乙○○被訴犯賭博罪之無罪判決部分撤銷。
乙○○犯聚眾賭博罪，累犯，處有期徒刑陸月，如易科罰金，以
新臺幣壹仟元折算壹日。扣案之簽注單拾伍張、原子筆壹枝，
均沒收。
    事  實
一、乙○○前有多次賭博前科，最後一次係於民國（以下同）95
    年間，經臺灣彰化地方法院於96年4月26日以96年度易字第
    254號判處有期徒六月，經上訴本院於96年8月7日以96年度
    上易字第1069號撤銷原判決，判處有期徒刑六月，減為有期
    徒刑三月確定，並於97年2月4日易科罰金執行完畢，詎仍不
    知悔改。竟仍意圖營利，基於賭博之犯意，於98年2月3日，
    在彰化縣員林鎮○○路「員林公園」公共廁所旁之公共場所
    處，經營六合彩簽賭，而聚集綽號「阿興」、「車」、「昌
    」、「江」、「太平」、「大」、「台風」等不特定多數人
    參與六合彩賭博，賭博方法係以香港開出六合彩號碼為中獎
    號碼供賭客簽賭，約定賭客以不等之金額簽注，核對香港所
    開出之六合彩開獎號碼決定輸贏，凡對中號碼者，「二星」
    可得57倍、「三星」可得570倍不等之彩金，未簽中者，所
    簽注賭資即全歸乙○○所有，而藉此營利。嗣於98年2月3日
    上午9時20分許，適有賭客江純在上開公園公共廁所旁欲
    向乙○○簽賭時，為警當場查獲，並扣得乙○○所有之簽注
    單35張，及供不特定賭客簽賭使用之原子筆1枝〈起訴書另
    起訴乙○○犯藥事法，及於97年10月初起至97年10月11日上
    午10時50分許止，經營六合彩，犯聚眾賭博罪部分，已經原
    審法院判處罪刑確定。〉
二、案經彰化縣警察局原林分局報請臺灣彰化地方法院檢察署檢
    察官偵查起訴。
    理  由
壹、證據能力部分：
    按被告以外之人（包括證人、鑑定人、告訴人、被害人及共
    同被告等）於審判外之陳述雖不符刑事訴訟法第159條之1至
    之4等4條之規定，而經當事人於審判程序同意作為證據，法
    院審酌該言詞陳述或書面陳述作成時之情況，認為適當者，
    亦得為證據；當事人、代理人或辯護人於法院調查證據時，
    知有刑事訴訟法第159條第1項不得為證據之情形，而未於言
    詞辯論終結前聲明異議者，視為有前項之同意，同法第159
    條之5定有明文。立法意旨在於傳聞證據未經當事人之反對
    詰問予以核實，原則上先予排除。惟若當事人已放棄反對詰
    問權，於審判程序中表明同意該等傳聞證據可作為證據；或
    於言詞辯論終結前未聲明異議，基於尊重當事人對傳聞證據
    之處分權，及證據資料愈豐富，愈有助於真實發見之理念，
    且強化言詞辯論主義，使訴訟程序得以順暢進行，上開傳聞
    證據亦均具有證據能力。查檢察官、被告對於本案卷內相關
    證人之證述、文書卷證資料之證據能力，並未就有合於刑事
    訴訟法第159條第1項不得為證據之情形於本院言詞辯論終結
    前聲明異議，且上述證人之證述、文書卷證資料亦經本院於
    審理期日逐一提示、朗讀，並告以要旨，本院復審酌相關證
    人證述筆錄製成、文書卷證資料取得，並無證據顯示有何違
    背程序規定情事，依據上述之說明，皆應具有證據能力。
貳、實體理由：
一、訊據被告乙○○固不否認伊有於如犯罪事實欄所載之時間、
    地點，經警當場查扣如犯罪事實欄所載之簽單35張、原子筆
    1枝之事實；惟矢口否認犯有經營六合彩賭博，於原審法院
    審理中辯稱：伊在97年10月11日，被警查獲經營六合彩賭博
    後，就未再供人簽賭六合彩，扣案簽注單35張是以前別人的
    簽賭單收集一起的，江純並不知道伊沒有從事簽賭六合彩
    云云；於本院審理中辯稱：伊未讓人簽賭，因伊不識字，無
    法經營六合彩云云。
二、惟查：
  (一)證人江純於警詢中即證稱：「（問：妳今（03）日前往上
    述地點準備向乙○○簽賭何種賭博？妳共向他簽賭幾次？）
    我今（03）日是去向乙○○簽賭六合彩，之前有聽說他有在
    供人簽賭大樂透〈應係六合彩之誤〉，今日是第一次要簽賭
    ，他在該處經營大樂透供不特定人士簽賭已有一段時間了。
    」、「（問：妳於上述警詢筆錄時所說欲向同案被告乙○○
    簽賭六合彩，該六合彩玩法為何？下注金額為何？請妳詳述
    之。）所簽賭的號碼是要對今（03）日六合彩開獎的號碼，
    簽賭對上二支號碼稱二星，賠率為57倍，如簽賭新臺幣100
    元對上二支號碼可贏得新臺幣5700元，簽賭對上三支號碼稱
    三星，賠率為570倍，如簽賭新臺幣100元對上三支號碼可贏
    得新臺幣57000元，如簽賭未中任何號碼就由組頭全數沒入
    。」、「（問：妳與乙○○是何關係？有無仇恨？）並不是
    很熟，可以算是朋友，沒有仇恨。」等語（編號號警卷第
    8頁），並於偵查中結證稱：「（問：是否於98年2月3日上
    午9時20分，在員林鎮員林公園廁所前準備向被告簽賭六合
    彩，當場被警查獲？）有。當天準備簽號碼，還沒有簽，警
    察就來了，我是要跟今天到庭的被告乙○○簽六合彩號碼。
    」等語（98年度偵字第1310號偵查卷第18頁）。則依據江純
    於警詢、偵查中一致證稱其確有於98年2月3日上午9時20
    分許，在彰化縣員林鎮員林公園內欲向被告乙○○簽賭「（
    03）日」〈即98年2月3日〉開出號碼之六合彩而為警當場查
    獲，暨證稱其與被告乙○○係朋友關係，倆人間並無仇怨等
    語，顯然被告於98年2月3日尚有供不特定之人簽賭六合彩而
    任六合彩組頭一節，自允無疑問。
  (二)另參以被告於警詢中供稱：「（問：警方所查扣之六合彩簽
    單共35張及書寫六合彩簽單用之藍色原子筆1支是何人所有
    ？）警方所查扣之六合彩簽單共35張〈是我所有〉，查扣之
    藍色原子筆1支也是我所有，〈是我用來書寫六合彩號碼用
    的〉。」等語（編號號警卷第6頁背面）；於偵查中供稱
    ：「（問：被警查扣之簽單是否你的？）〈是警察在我箱子
    內找到的〉，我箱子除了裝簽單外，還有裝糖果，沒有裝其
    他東西了。」、「（問：簽單如何來的？）不是我寫的，..
    ..，拿簽單給我的那些人我都不認識。」、「（提示警卷六
    合彩簽單）（問：是你的？）這是警察在我箱子裡面找出來
    的，箱子放在摩托車上。」等語（98年度偵字第1310號偵查
    卷第7、17頁）；於原審法院98年3月17日上午10時10分行準
    備程序中供稱：「（問：對於起訴書所載：嗣於98年2月3日
    上午9時20分許，適有賭客江純前往上址準備向乙○○簽
    注時，為警當場查獲，有何意見？）〈賭客江純在現場跟
    我說簽注50元六合彩〉，但是她沒有拿錢給我，我也沒有拿
    單子給她，〈是她寫了一張單子給我〉，....。」、「（問
    ：對於起訴書所載：當場扣得乙○○所有之六合彩簽賭單35
    張、供書寫六合彩簽賭單之原子筆1支，有何意見？）那是
    在我的機車後面箱子底搜到的，我沒有放在身上。」等語；
    暨於本院審理中供稱：「扣案之原子筆是我的沒有錯，簽單
    也是在我的置物箱裡搜到的，是我的沒有錯。」等語（本院
    卷第35至36頁）。堪認被告於98年2月3日，確有任六合彩組
    頭而供不特定之人簽賭六合彩之情。
  (三)再查承辦警員因發現江純欲向被告簽賭六合彩，而於上述
    時間、地點，對被告暨被告所騎乘之機車執行搜索，當場扣
    得上述六合彩簽注單35張、原子筆1支，除為被告所是認外
    ，並有搜索扣押筆錄、扣押物品目錄表、扣押物品收據\無
    應扣押物證明書、扣押物照片各附卷可稽（編號號警卷第
    2至5、9至17頁）。又上述簽注單35張，係在被告所騎乘機
    車後座箱子內查扣，已據被告自警詢、偵查、原審法院行準
    備程序、原審法院審理中、本院審理中歷為供承在卷，於偵
    查中更供承稱係第三人簽注後交予伊受執等語；另於扣案之
    簽注單上除記載阿拉伯數字之號碼組合外，尚分別記有：「
    阿興，二星0.5，三星0.2」（編號1之1號簽單）、「車，20
    0-」（編號1之2號簽單）、「昌，二X三（20元）」（編號1
    之3號簽單）、「江，0000000〈應係電話號碼〉」（編號1
    之4號簽單）、「太平，0000-000000」（編號2之5號簽單）
    ）、「二、三各50元」（編號2之6號簽單）、「台風，500-
    」（編號4之14號簽單）、「240-」（編號6之26號簽單）、
    「二、三X1」（編號7之30號簽單）等文字記載。核以扣案
    之簽單上記載如上開所述之「二、三」、「二星、三星」等
    文字，與六合彩賭博簽賭「二星」、「三星」之組合文字及
    數字內容相符，並記載有「阿興」、「車」、「昌」、「江
    」、「太平」、「大」、「台風」等簽注賭客名字，復以六
    合彩簽注單並未有制式格式，亦不以賭客親筆書寫為必要，
    而依被告於上開供述情節及上開六合彩簽注單記載之內容，
    已足以認定扣案之35張簽注單並非僅參考之數字，確係「阿
    興」、「車」、「昌」、「江」、「太平」、「大」、「台
    風」等賭客向被告簽賭六合彩所下注之簽注單，已甚顯然，
    堪可認定。
  (四)至於六合彩賭博於每週開出號碼多次，於扣案35張簽注單內
    並未明確記載係簽注何日期之六合彩之情況下，本院佐以江
    純於警詢、偵查中既已明確證稱係欲簽賭98年2月3日開出
    號碼之六合彩等語，是基於刑事有疑利益歸於被告之原則，
    本院認定本件被告經營六合彩賭博之時間係於98年2月3日之
    該期，最有利於被告。
  (五)是綜上所述，被告上開所辯自係事後卸責避就之詞，不足以
    採信。本部分犯罪事證明確，被告犯上開賭博罪，洵堪認定
    ，應依法論科。
三(一)按刑法第268條之罪，以意圖營利，供給賭博場所或聚眾賭
    博，為其構成要件。所謂「意圖」者，即主觀上之期望，亦
    即所以出此之動機或目的；而所謂「營利」者，即藉以牟取
    經濟上或財產上之利益；所謂「意圖營利」者，固與俗稱之
    「抽頭」或「抽取頭錢」意義相近，但以行為人主觀上有藉
    此以牟利之期望為已足，並不以實際上有無實施抽頭之行為
    為必要（最高法院89年度臺非字第49號判決參照）。換言之
    ，行為人只要意圖營利，聚集不特定之多數人，與之對賭財
    物，因其係基於一個賭博之決意，發為一個賭博之行為，即
    成立刑法第266條第1項之賭博罪及第268條之圖利聚眾賭博
    罪，應依同法第55條想像競合犯之規定，從一重以圖利聚眾
    賭博罪處斷（最高法院94年臺非字第18號判決意旨參照）。
    是核被告乙○○基於意圖營利之犯意，聚集不特定多數人至
    上開公共場所，以核對香港六合彩開獎號碼之方式對賭財物
    ，所為係犯刑法第266條第1項前段之在公共場所賭博罪、同
    法第268條之意圖營利聚眾賭博罪。又按刑事法若干犯罪行
    為態樣，本質上原具有反覆、延續實行之特徵，立法時既予
    特別歸類，定為犯罪構成要件之行為要素，則行為人基於概
    括之犯意，在密切接近之一定時、地持續實行之複次行為，
    倘依社會通念，於客觀上認為符合一個反覆、延續性之行為
    觀念者，於刑法評價上，即應僅成立一罪，是被告於98年2
    月3日為警查獲即該期香港六合彩開獎前，以上開公共場所
    為賭博地點，聚眾賭博，或與賭客對賭，為上開意圖營利聚
    眾賭博之行為，分別係基於同一之經營六合彩簽賭之犯意，
    而反覆所為，於行為概念上，應分別認屬實質一罪。另被告
    多次與不特定人賭博之行為，時間緊接，罪名相同，數行為
    於密切接近之時地實施，侵害同一社會法益，各行為之獨立
    性極為薄弱，依一般社會健全觀念，在時間差距上，難以強
    行分開，在刑法評價上，以視為數個舉動之接續施行，合為
    包括之一行為予以評價，較為合理，屬接續犯，而亦為包括
    之一罪（最高法院86年臺上字第3295號判例參照），被告以
    一行為同時觸犯上開二罪，應依同法第55條規定，論以想像
    競合犯，並從一情節較重之意圖營利聚眾賭博罪處斷。
  (二)次查被告前有多次賭博前科，最後一次係於95年間，經臺灣
    彰化地方法院於96年4月26日以96年度易字第254號判處有期
    徒六月，經上訴本院於96年8月7日以96年度上易字第1069號
    撤銷原判決，判處有期徒刑六月，減為有期徒刑三月確定，
    並於97年2月4日易科罰金執行完畢，有臺灣高等法院被告前
    案紀錄表、臺灣彰化地方法院檢察署刑案資料查註紀錄表各
    在卷可憑，被告於受有期徒刑執行完畢後，五年之內、故意
    再犯本件有期徒刑以上之罪，為累犯，應依刑法第47條第1
    項之規定加重其刑。
  (三)爰審酌被告前有多次賭博前科，經執行完畢未久即再犯本件
    賭博罪，不僅有害社會善良秩序，助長民眾不思努力工作，
    藉此夢想一夕致富之貪念萌生，於犯後復否認犯罪，態度欠
    佳，未見悔意，暨被告犯罪動機、目的、手段、犯罪所得利
    益、經營時間等一切情狀，量處有期徒刑六月，並諭知易科
    罰金之折算標準。
  (四)刑法第266條第2項規定，當場賭博之器具，不問屬於犯人與
    否，沒收之，係採義務沒收主義，自應優先於採職權主義之
    刑法第38條第1項第2款而適用（最高法院79年臺上字第5137
    號判例意旨及最高法院87年度臺非字第207號判決意旨參照
    ）。扣案之六合彩簽注單35張，係供被告當場賭博所用之工
    具，應依刑法第266條第2項之規定，宣告沒收，扣案之原子
    筆1支，為被告所有，且供上開犯罪使用之物，應依刑法第
    38條第1項第2款規定，均宣告沒收之。
四、原審判決，以被告犯上開賭博罪之犯罪不能證明，而為被告
    無罪判決之諭知，雖非無見。惟依本案卷內相關證人即江純
    之證述、與被告之供述情節，及扣案之簽注單35張上有明
    確簽注六合彩之文字，並有簽注單35張、原子筆1支等物品
    扣案，應已足以認定被告確犯有上開之罪，原審判決未詳為
    勾稽卷內相關證據，遽以被告否認犯罪、無積極之證據證明
    被告犯罪之理由而為被告無罪判決之諭知，容屬有誤，檢察
    官以此為由提起上訴，自屬有憑，為有理由，應由本院將原
    判決關於被告被訴犯賭博罪為無罪判決諭知部分予以撤銷，
    另為適當之判決。
據上論結，應依刑事訴訟法第369條第1項前段、第364條、第299
條第1項前段，刑法第266條第1項前段、第2項、第268條、第55
條、第47條第1項、第41條第1項前段、第38條第1項第2款，刑法
施行法第1條之1，判決如主文。
本案經檢察官甲○○到庭執行職務。
中    華    民    國    98    年    7     月    23    日
            刑事第三庭   審判長法  官   王  增  瑜
                               法  官   廖  柏  基
                               法  官   梁  堯  銘
以上正本證明與原本無異。
不得上訴。
                               書記官   陳  麗  玉
中    華    民    國    98    年    7     月    23    日


司法院資訊處製作；財團法人民間司法改革基金會備份。
